臺灣臺中地方法院民事判決　九十三年度簡上字第一五○號
　　上　　訴　　人
　　即附帶被上訴人　乙○○
　　被　上　訴　人
　　即　附帶上訴人　丙○○
　　　　　　　　　　丁○○
　　　　　　　　　　戊○○
右當事人間請求損害賠償事件，上訴人對於中華民國九十三年二月二十日本院台中簡
易庭九十二年度中簡字第三五二二號第一審判決提起上訴，被上訴人提起附帶上訴，
本院於九十四年一月十四日言詞辯論終結，判決如左：
    主      文
上訴駁回。
原判決關於命附帶上訴人連帶給付附帶被上訴人超過新台幣壹拾肆萬元，及自民國九
十三年一月十日起至同年五月九日止，按年息百分之五計算之利息部分，暨該部分假
執行之宣告均廢棄。
右開廢棄部分，附帶被上訴人在第一審之訴駁回。
第二審訴訟費用關於上訴部分及附帶上訴部分，由上訴人負擔。
    事實及理由
一、上訴人即附帶被上訴人（下稱上訴人）主張：
  (一)坐落台中市○○區○○段一五０六地號土地（下稱系爭土地）為兩造所共有，上
    訴人之應有部分為三分之一，被告丙○○（原名陳昭祺）之應有部分為三分之一
    ，被告丁○○、廖艷芳之應有部分各為六分之一，惟被上訴人三人未經上訴人同
    意，擅自出租系爭土地部分約四百坪予訴外人甲○○即豐裕工業社，租期為九十
    一年十二月六日至九十二年十二月五日，每月租金新台幣（下同）五萬五千元，
    所收取租金均未按上訴人應有部分比例交予上訴人，致上訴人受有損害，爰依民
    法第一百八十四條第一項前段、第一百八十五條共同侵權行為之規定，訴請被上
    訴人應連帶給付上訴人二十二萬元（即按應有部分三分之一計算前開之租金數額
    ），及自原審起訴狀繕本送達之翌日起至清償日止，按年息百分之五計算之利息
    。
  (二)另於上訴審補稱：系爭土地自七十八年間起出租予訴外人甲○○即豐裕工業社，
    其租賃標的自始均僅有土地，並未包含地上物，且被上訴人廖艷芳、丙○○於另
    一分割共有物事件中亦表示系爭二棟房屋均由其使用，並未出租予承租人，被上
    訴人將出租系爭土地之租金五萬五千元強行分為出租系爭土地為三萬五千元、出
    租被上訴人丙○○所有門牌號碼台中市○○路一六二之三號建物為一萬二千元、
    被上訴人廖艷芳所有門牌號碼台中市○○路一六二之四號建物為八千元，顯係侵
    害上訴人之合法權益。又縱依被上訴人所言，被上訴人所有系爭二建物坐落之基
    地既不在出租予訴外人甲○○即豐裕工業社之土地上，且兩造就系爭土地亦無分
    管契約，則被上訴人丙○○、廖艷芳二人未經上訴人同意，於兩造共有系爭土地
    上建築地上物並使用收益，亦屬侵權行為，此受益所得應依兩造應有部分之比例
    連帶給付上訴人。
二、被上訴人即附帶上訴人（下稱被上訴人）則以：
  (一)系爭土地雖屬共有，惟兩造間就系爭土地業已分管多年，況依上訴人所提租約所
    載出租標的，除共有土地外，尚含被上訴人私有建物在內，則上訴人請求該非共
    有部分租金一併給付，依法無據。
  (二)被上訴人於二審另補稱：
    1.上訴人前就系爭土地自九十年十二月六日起至九十一年十二月五日止之租金訴
      請損害賠償，亦經鈞院九十二年簡上字第三０八號判決認系爭租約之標的包括
      上開二建物在內，而認系爭土地之租金為三萬五千元；又租約所載上開二建物
      分別為被上訴人丙○○、廖艷芳所有，其出租所得租金與上訴人無關。
    2.原審判決被上訴人應給付十四萬元，及自九十三年一月十日起至清償日止按年
      息百分之五計算之利息，惟上開款項連同九十年十二月六日起至九十一年十二
      月五日止應付款項（即鈞院九十二年中簡字第四八號判決確定數額十四萬元）
      共計二十八萬元，前經上訴人於九十三年五月四日以台中郵局八０六九號存證
      信函敘明並附支票乙紙，掛號寄交被上訴人，以為清償；詎上訴人竟拒絕受償
      ，而於九十三年五月十日以四張犁郵局第八四號存證信函將該款項退回，則上
      訴人拒絕受領，依民法第二百三十四條、第二百三十八條之規定，自其拒絕受
      領之九十三年五月十日起，被上訴人即無須支付利息。
三、本件原審判決上訴人一部勝訴（十四萬元之損害及其法定利息），並就勝訴部分
    依職權宣告假執行，而駁回上訴人人其餘之訴，上訴人就其敗訴部分提起上訴，
    並聲明：(一)原判決不利上訴人之部分廢棄；(二)右廢棄部份，被上訴人應再連帶給
    付上訴人八萬元，及自九十三年一月十日起至清償日止，按年息百分之五計算之
    利息；(三)附帶上訴駁回。被上訴人則提出附帶上訴，並聲明：(一)上訴駁回；(二)原
    判決關於命被上訴人自九十三年五月十日起至清償日止，按年息百分之五計算之
    利息部分廢棄（另原審判決被上訴人應連帶給付上訴人十四萬元，及自九十三年
    一月十日起至同年五月九日止，按年息百分之五計算之利息，此部分未經被上訴
    人上訴或附帶上訴而確定）；(三)前開廢棄部分，被上訴人在第一審之訴駁回。
四、本件兩造不爭執之事項：
  (一)被上訴人與訴外人甲○○即豐裕工業社訂立租賃書面契約，約定自九十一年十二
    月六日起至九十二年十二月五日止之租賃期間，租賃標的：(1)台中市○○區○○
    段一五○六地號土地約四百坪、(2)門牌號碼台中市○○路一六二之三號建物、(3)
    門牌號碼台中市○○路一六二之四號建物，該契約書記載雙方約定就上述(1)系爭
    一五○六地號土地每月租金為三萬五千元，上述(2)門牌號碼台中市○○路一六二
    之三號建物每月租金為一萬二千元，上述(3)門牌號碼台中市○○路一六二之四號
    建物每月租金為八千元。
  (二)門牌號碼台中市○○路一六二之三號建物為被上訴人丙○○所有，另門牌號碼台
    中市○○路一六二之四號建物為被上訴人廖艷芳所有。
  (三)兩造間之分割共有物訴訟迄九十二年十二月五日止尚未判決確定，嗣於九十三年
    十一月三十日經台灣高等法院台中分院以九十三年重上更(一)字第二二號判決，並
    已確定。
  (四)被上訴人於本件第一審判決後，曾於九十三年五月四日以台中郵局八０六九號存
    證信函敘明並附支票乙紙，連同本件第一審判決之數額及九十年十二月六日起至
    九十一年十二月五日止應付款項（即本院九十二年簡上字第三０八號判決確定數
    額十四萬元）共計二十八萬元，掛號寄交上訴人，以為清償，惟上訴人拒絕受償
    ，於同年五月十日以四張犁郵局八四號存證信函將款項退回。
五、本件兩造之主要爭點所在：
  (一)上訴人主張被上訴人與訴外人甲○○即豐裕工業社間自九十一年十二月六日起至
    九十二年十二月五日止，關於租賃標的台中市○○區○○段一五○六地號土地之
    租金應係約定每月五萬五千元（即上開租賃契約書之內容關於(1)(2)(3)三部分標的
    物租金各為每月三萬五千、一萬二千、八千元為虛偽不實，而應為僅(1)之標的物
    之租金為每月五萬五千元）有無理由？
  (二)上訴人於二審追加主張「被上訴人三人未得上訴人同意，即於兩造共有之土地上
    建築如上開(1)、(2)之建物，並為使用收益，亦係侵權行為，被上訴人據此收益所
    得，亦應依兩造應有部分之比例連帶給付上訴人」，是否為合法之訴之追加？
  (三)被上訴人主張上訴人退回上開款項係拒絕受領，依民法二百三十八條規定，自九
    十三年五月十日起，被上訴人無須支付遲延利息，有無理由？
六、得心證之理由：
  (一)程序方面：
    1.被上訴人丁○○、廖艷芳經合法通知，未於言詞辯論期日到場，核無民事訴訟
      法第三百八十六條所列各款情形，爰依上訴人之聲請，由其一造辯論而為判決
      。
    2.按於上訴程序為訴之變更或追加，除有第二百五十五條第一項第二款至第六款
      情形外，非經他造同意，不得為之，民事訴訟法第四百四十六條定有明文。又
      簡易事件上訴第二審程序時準用上開規定，同法第四百三十六之一條亦有明文
      。本件上訴人於原審中以被上訴人擅自將系爭土地出租予訴外人甲○○即豐裕
      工業社，而依侵權行為之法律關係，訴請被上訴人應連帶給付上訴人二十二萬
      元，及自起訴狀繕本送達之翌日起至清償日止，按年息百分之五計算之利息。
      嗣上訴人於上訴程序中另追加主張：被上訴人未得上訴人同意，即於兩造共有
      之土地上建築上開系爭建物，並為使用收益，亦屬侵權行為，被上訴人據此收
      益所得，亦應依兩造應有部分之比例連帶給付上訴人等語，核屬訴之追加。惟
      因其所請求之基礎事實並非同一，亦無民事訴訟法第二百五十五條第一項第二
      款至第六款所定之情形，復未經被上訴人同意（見被上訴人於九十三年四月二
      十七日提出之書狀），揆諸前揭規定，上訴人所為追加，無從准許。
  (二)實體方面：
    1.本件系爭土地為兩造共有，其中上訴人之應有部分為三分之一，被上訴人丙○○應有部分為三分之一，被上訴人丁○○、廖艷芳應有部分為各六分之一等情
      ，為兩造所不爭，並有卷附之系爭土地之土地登記簿謄本乙份證，是系爭土地
      為兩造所共有之事實，自堪可信為真實。
    2.按各共有人按其應有部分，對於共有物之全部雖有使用收益之權。惟未經共有
      人協議分管之共有物，共有人對共有物之特定部分占用收益，仍須徵得他共有
      人全體之同意。其未經他共有人同意而就共有物之全部或一部任意占用收益，
      即屬侵害他共有人之權利，他共有人得本於所有權請求除去其妨害或請求向全
      體共有人返還占用部分，並得依侵權行為之規定，行使其損害賠償請求權，最
      高法院八十一年度台上字第一八一八號判決可資參照。經查，兩造間就系爭土
      地分割共有物之訴，雖經台灣高等法院台中分院於九十三年十一月三十日以九
      十三年重上更(一)字第二二號判決其中出租予訴外人甲○○即豐裕工業社之上開
      四百坪土地分歸被上訴人三人取得，並已確定，惟上訴人於本訴訟主張因被上
      訴人所收取租金而未按應有部分比例交付之時間，係自九十一年十二月六日起
      至九十二年十二月五日止，該期間兩造間有關系爭土地分割之事件尚未確定，
      此為兩造所不爭執，並有上開台灣高等法院台中分院九十三年重上更(一)字第二
      二號判決書附卷可稽，故依上開說明，被上訴人三人自九十一年十二月六日起
      至九十二年十二月五日止，確有出租系爭一五○六地號土地而侵害上訴人之權
      利，應堪認定。茲應予審究者，厥為損害賠損之範圍為何。
    3.查訴外人甲○○即豐裕工業社於九十一年十二月六日至九十二年十二月五日向
      被上訴人三人承租之標的係包括：(1)系爭一五○六地號土地、(2)門牌號碼台中
      市○○路一六二之三號建物、(3)門牌號碼台中市○○路一六二之四號建物，其
      租賃雙方並約定就上述(1)系爭一五○六地號土地每月租金為三萬五千元，上述
      (2)門牌號碼台中市○○路一六二之三號建物每月租金為一萬二千元，上述(3)門
      牌號碼台中市○○路一六二之四號建物每月租金為八千元，契約書第三條關於
      租金之約定並註明：上述(2)門牌號碼台中市○○路一六二之三號建物為被上訴
      人丙○○所有、上述(3)門牌號碼台中市○○路一六二之四號建物為被上訴人廖
      艷芬所有等情，有上訴人所提出之上開不動產房屋租賃附強制執行契約書影本
      一份在卷足憑，而上訴人就上開租約所載內容亦無爭執；又證人即上開租賃契
      約承租人甲○○於本院現場勘驗時到庭證述：剛開始承租時，只是空地一片，
      並沒有Ａ（即被上訴人丙○○所有門牌號碼台中市○○路一六二之三號建物）
      、Ｅ（即被上訴人廖艷芳所有門牌號碼台中市○○路一六二之四號建物）之地
      上建物，上訴人當初向我們指界時都是空地，我們付了租金並蓋廠房後，他們
      就陸續搭蓋Ａ、Ｅ建物，我們也隱忍下來沒有計較，我們當初也是要租地蓋廠
      房，他們蓋了Ａ、Ｅ建物，我還是按照原來租金支付，並沒有減少，後來因我
      們廠房不可能擴建、增高，我們需有地方堆放大型塑膠桶等物品，所以與被上
      訴人協商供我們使用，後來兩造分割共有物訴訟判決Ａ、Ｅ部分是被上訴人的
      ，所以我們改和被上訴人訂立契約，原來的租金數額不變，而拆成三部分，Ａ
      部分是一萬二千元，Ｅ部分是八千元，空地的部分改為三萬五千元，因經濟不
      景氣，租金不可能增加，‧‧‧，我蓋Ａ部分旁邊之廠房時，出租人表示要居
      住使用，我請人將廠房和Ａ部分一起蓋的，Ａ部分的房屋錢是他們出的，後來
      Ａ部分撥給他們使用，Ｅ的部分被上訴人戊○○他們蓋的，這二部分土地撥出
      去後，我們的租金還是按照原來的付，沒有減少，他們不住了之後留給我們使
      用，我們就依前揭方式調整租金的結構，後來空地租金也沒有那麼高等語（見
      本院九十三年十二月九日勘驗筆錄），是被上訴人與訴外人甲○○間訂立之租
      約標的確係包括系爭一五○六地號土地及上開二建物，至為明確。又參酌上開
      租賃契約內容，及上述門牌號碼台中市○○路一六二之三號、一六二之四號建
      物分別為被上訴人丙○○、廖艷芬所有等情，被上訴人三人共同出租系爭一五
      ○六地號土地之租金所得，應為每月三萬五千元無訛，至於訴外人甲○○即豐
      裕工業社繳交逾上開額度之租金，則係分別租賃使用被上訴人丙○○、廖艷芬
      所有門牌號碼台中市○○路一六二之三、一六二之四號建物之代價，足堪認定
      ，被上訴人此部分之抗辯，應屬可採。
    4.至上訴人雖主張：以前租金是六萬六千元，八十九年租金亦為六萬六千元，出
      租之標的若增加，租金應更多，何以減少云云。惟按租金為取得標的物使用、
      收益之對價，其數額因經濟、供需、人情等主、客觀因素，即有不同，甚而同
      一標的物，亦非每年一致，此即租金調整高低之緣由，是本件被上訴人三人出
      租予訴外人甲○○即豐裕工業社之數額究為多少，即難以八十九年度之數額為
      據，而認為嗣後應屬相同，是本件上訴人主張系爭土地之出租部分，每月之租
      金數額為五萬五千元，尚屬無據，自非可採。
    5.又上訴人另主張：本件租約租賃期間，被上訴人戊○○、丙○○於系爭一五○
      六地號土地分割共有物事件中，亦表示系爭二建物均由其使用，並未出租予訴
      外人云云，並提出該分割共有物事件中被上訴人提出之答辯狀為憑，惟本件系
      爭租賃契約上所載租賃期間係自九十一年十二月六日起至九十二年十二月五日
      止，而依上開答辯狀所載，被上訴人廖艷芳、丙○○提出之時間係九十一年二
      月二十二日，至多僅能證明系爭二建物於九十一年二月二十二日當時分別為被
      上訴人廖艷芳、丙○○所使用，難憑此即認系爭二建物自九十一年十二月六日
      起至九十二年十二月五日止分別為被上訴人廖艷芳、丙○○所使用，是上訴人
      認上開租賃契約並未包括系爭二建物，顯非可採。
    6.次按數人共同不法侵害他人之權利者，連帶負損害賠償責任。民法第一百八十
      五條第一項前段定有明文。本件被上訴人未經上訴人同意，而共同擅自自九十
      一年十二月六日起至九十二年十二月五日止，將兩造共有系爭土地之特定部分
      出租予訴外人甲○○即豐裕工業社，已侵害上訴人之所有權，上訴人自得本於
      民法第一百八十四條第一項前段、第一百八十五條侵權行為之法律關係，請求
      被上訴人負連帶賠償責任。又被上訴人於九十一年十二月六日起至九十二年十
      二月五日止，未徵得上訴人同意即擅自將兩造共有之一五○六地號土地出租，
      致使上訴人所受之損害，已因時間流逝而不能回復原狀，而侵權行為之損害賠
      償範圍，固以實際所受損害為準，然加害人所得之利益小於實際所受損害者，
      以所得利益為範圍。本件上訴人所受實際損害額為何，尚無從認定，本院審酌
      被上訴人共同出租系爭一五○六地號土地所獲得之租金金額為每月三萬五千元
      ，及上訴人就系爭一五○六地號土地所有權應有部分為三分之一等情，而認本
      件上訴人所受之損害，換以金錢賠償損害十四萬元（35000元/月X12個月÷3=
      140000元）為適當。
    7.再按債權人對於已提出之給付，拒絕受領或不能受領者，自提出時起，負遲延
      責任，民法第二百三十四條定有明文；又在債權人遲延中，債務人無須支付利
      息，同法第二百三十八條亦有明文。本件被上訴人主張業已於本件第一審判決
      後，於九十三年五月四日以台中郵局八０六九號存證信函敘明並附支票乙紙，
      連同本件第一審判決之數額及九十年十二月六日起至九十一年十二月五日止應
      付款項（即本院九十二年簡上字第三０八號判決確定數額十四萬元）共計二十
      八萬元，掛號寄交上訴人，以為清償，惟上訴人拒絕受償，並於同年五月十日
      以四張犁郵局八四號存證信函將款項退回等情，為兩造所不爭執，並有存證信
      函影本二份及支票影本乙紙附卷可稽，是上訴人拒絕受領被上訴人之給付，依
      民法第二百三十四條、第二百三十八條之規定，自上訴人拒絕受領之九十三年
      五月十日起，被上訴人即無須支付利息。
    8.從而，上訴人請求被上訴人連帶給付十四萬元，及自本件起訴狀繕本送達翌日
      即九十三年一月十日起至同年五月九日止，按年息百分之五計算之利息，洵屬
      有據，應予准許，逾此部分之請求，為無理由，應予駁回。原審判命被上訴人
      如數給付，並駁回上開逾此範圍之請求，及依職權宣告假執行，並無不合。上
      訴意旨指摘原判決不當，求予廢棄改判，為無理由，應予駁回其上訴。又被上
      訴人即附帶上訴人請求就原判決關於命被上訴人自九十三年五月十日起至清償
      日止，按年息百分之五計算之利息部分廢棄，為有理由，應予准許，已如前述
      ，附帶上訴人就此部分指摘原判決不當，求予廢棄改判，為有理由，爰由本院
      將原判決此部分予以廢棄改判如主文第三項所示。另原判決關於命被上訴人自
      九十三年五月十日起至清償日止，按年息百分之五計算之利息部分雖經廢棄，
      惟原審裁判費之計算及原判決命兩造就第一審訴訟費用之負擔比例，係以上訴
      人於原審請求之二十二萬元及其就該請求有理由之金額比例為審酌依據，與被
      上訴人就上開利息部分附帶上訴之勝敗無涉，是原審有關命兩造就訴訟費用之
      負擔部分，並無不合，此部分毋庸予以廢棄，附此敘明。
    9.本件事證已臻明確，兩造其餘之攻擊防禦方法，與判決基礎之事實及結果並無
      影響，爰不予審酌，併此敘明。
七、據上論結，本件上訴為無理由，附帶上訴為有理由，依民事訴訟法第四百三十六
    條之一第三項、第四百四十九條第一項、第四百五十條、第四百六十三條、第三
    百八十五條第一項前段、第七十八條，判決如主文。
中　　　華　　　民　　　國　　九十四　　年　　　二　　　月　　  四  　  日
                                    臺灣臺中地方法院民事第三庭
~B審判長法官　張瑞蘭
~B　　　法官　羅永安
~B　　　法官　卓進仕
右正本證明與原本無異
本判決不得上訴
中　　　華　　　民　　　國　　九十四　　年　　　二　　　月　　  四    　日
~B　　　法院書記官
